臺灣臺中地方法院刑事判決　　　　　　　100年度易字第100號
公　訴　人　臺灣臺中地方法院檢察署檢察官
被　　　告　吳兆偉
上列被告因賭博等案件，經檢察官提起公訴（99年度偵字第1829
5 號、第21674號、第25931號），本院判決如下：
    主    文
吳兆偉犯如附表編號１至４所示之重利罪，共肆罪，各罪均處有
期徒刑貳月，如易科罰金，以新臺幣壹仟元折算壹日。應執行有
期徒刑伍月，如易科罰金，以新臺幣壹仟元折算壹日。
    犯罪事實
一、吳兆偉自民國98年10月29日起，分別基於乘他人急迫貸以金
    錢，而取得與原本顯不相當重利之犯意，趁附表所示之張寶
    珍（所涉賭博案件，另經本院判決在案）等人需款孔急，陷
    於急迫情形之際，貸予金錢供渠等周轉，而向其等收取與原
    本顯不相當之重利（各該借款人、借款之時間、地點、原因
    、金額、利息計算方式、借款之擔保品等均詳如附表編號1
    至4 所示）。嗣經警於99年7 月29日下午8 時40分，持本院
    核發之搜索票，前往吳兆偉位於臺中市○區○○街186 巷1
    號住處實施搜索，並扣得張寶珍等人所簽發之本票6 張，始
    查獲上情。
二、案經巫春來訴由臺中市警察局（現已改制為臺中市政府警察
    局）第五分局報告臺灣臺中地方法院檢察署檢察官偵查起訴
    理    由
壹、證據能力方面：
一、按被告以外之人（包括證人、鑑定人、告訴人、被害人及共
    同被告等）於審判外之陳述雖不符刑事訴訟法第159 條之1
    至之4 等4 條之規定，而經當事人於審判程序同意作為證據
    ，法院審酌該言詞陳述或書面陳述作成時之情況，認為適當
    者，亦得為證據；當事人、代理人或辯護人於法院調查證據
    時，知有刑事訴訟法第159 條第1 項不得為證據之情形，而
    未於言詞辯論終結前聲明異議者，視為有前項之同意，同法
    第159 條之5 定有明文。立法意旨在於傳聞證據未經當事人
    之反對詰問予以核實，原則上先予排除。惟若當事人已放棄
    反對詰問權，於審判程序中表明同意該等傳聞證據可作為證
    據；或於言詞辯論終結前未聲明異議，基於尊重當事人對傳
    聞證據之處分權，及證據資料愈豐富，愈有助於真實發見之
    理念，且強化言詞辯論主義，使訴訟程序得以順暢進行，上
    開傳聞證據亦均具有證據能力。查證人張寶珍、巫春來、陳
    水源於警詢及偵查中所為之陳述，對被告而言，性質上屬傳
    聞證據，惟被告及檢察官於本院審理調查證據時，知有刑事
    訴訟法第159 條第1 項不得為證據之情形，未於言詞辯論終
    結前聲明異議，且本院審認上開證據作成時之情況，應無違
    法取證或不當情事，與本案待證事實間復具有相當之關聯性
    ，以之作為證據應屬適當，依刑事訴訟法第159 條之5 規定
    ，自有證據能力。
二、又傳聞法則乃對於被告以外之人於審判外之言詞或書面陳述
    而為之規範，本案判決以下所引用之非供述證據，無刑事訴
    訟法第159 條第1 項規定傳聞法則之適用，經本院於審理時
    依法踐行調查證據程序，檢察官及被告均不爭執各該證據之
    證據能力，且與本案待證事實具有自然之關聯性，亦查無依
    法應排除其證據能力之情形，依法自得作為證據。
三、又扣案之本票，並非屬供述證據而無傳聞法則之適用，惟查
    上開扣案之本票，係依法定程序合法扣得，復與本案具有關
    聯性，當有證據能力，併予敘明。
貳、實體方面：
一、認定事實所憑之證據及認定之理由：
  (一)事實欄「一」如附表編號1 、2 、4 所示部分：
    上開犯罪事實，業據被告吳兆偉於本院審理時坦承不諱（見
    本院100 年5 月10日審判筆錄第11頁），核與證人張寶珍、
    巫春來於警、偵訊及本院審理時證述之情節相符（見臺中市
    警察局第五分局第0000000000號偵查卷﹝下稱警B 卷﹞第9
    至10頁、臺灣臺中地方法院檢察署98年度偵字第21674 號偵
    查卷﹝下稱偵C 卷﹞第7 至8 頁、99年度偵字第18295 號偵
    查卷﹝下稱偵B 卷﹞第28至29頁、臺中市警察局第五分局第
    0000000000號偵查卷﹝下稱警A 卷﹞第7 至8 頁、第9 頁、
    偵B 卷第15至16頁、偵C 卷第11至12頁、本院卷第50頁背面
    至第53頁、100 年5 月10日審判筆錄第3 至7 頁），並有被
    告所持有由證人張寶珍簽立作為如附表編號1 、2 所示借款
    擔保之本票2 紙扣案可佐，足認被告此部分之自白與事實相
    符，堪予採信。此部分事實已臻明確，被告上開犯行洵堪認
    定。
  (二)事實欄「一」如附表編號3 所示部分：
    訊據被告對於於如附表編號3 所示時、地借款新臺幣（下同
    ）10萬元予證人陳水源之事實固坦承不諱（見本100 年5 月
    10日審判筆錄第11頁），惟辯稱：伊係與證人陳水源約定每
    10萬元每月利息為5000元，後來才要求陳水源每月還款1 萬
    元，分12期償還云云。惟查：
  1.證人陳水源於警詢證稱：伊於98年12月初，因洗車廠週轉不
    靈，綽號「阿偉」之吳兆偉問伊要不要借錢，伊基於急需用
    錢，所以向「阿偉」借款10萬元，約定每月1 期，每月利息
    1 萬元，當時先預扣第1 期利息1 萬元，實拿9 萬元，並當
    場簽立扣案之票號386720號本票1 紙等語（見警B 卷第11至
    12頁）；於檢察官偵查中證述：洗車廠係伊與張寶珍合開，
    伊向被告借款10萬元，實拿9 萬元，每月利息為1 萬元，並
    簽發本票1 紙，之後伊曾委託張寶珍與被告協調每月償還其
    1 萬元，不要計算利息，但被告不肯，表示如要處理，需1
    次償還8 萬元，或每月1 萬，償還12萬元等語（見偵C 卷第
    7 至8 頁）；證人陳水源於本院審理時具結證述：伊因洗車
    廠需繳納房租及發放員工薪水，而於98年12月3 日向被告借
    款10萬元，並簽發面額10萬元本票1 紙作為擔保品，被告在
    臺中市○○路456-1 號3 樓之洗車廠員工宿舍，交付預扣第
    1 期利息5000元後之9 萬5000元給伊，一開始被告告知伊每
    月利息為5000元，但因伊未按時繳付利息及歸還本金，所以
    借款2 個月後，被告告知伊每月利息調整為1 萬元，伊於警
    詢及偵查中稱提及每月利息為1 萬元，係因後來被告要將事
    情複雜化，伊想說單純就好，因以在警詢及偵查中才沒將此
    講清楚，但伊確定曾償還過被告1 萬元之利息錢等語（見本
    院100 年5 月10日審判筆錄第7 至9 頁、第12頁）。經核其
    先後指證情節，就關於其向被告借款之時間、金額及約定借
    款，並預扣第1 期利息而取得被告交付之借款等細節，前後
    一致，若非屬實，證人陳水源應無法就多項事實之細節均能
    為前後一致之證述，且復有被告所持有由證人陳水源所簽立
    之面額10萬元本票1 紙扣案可佐，再參以被告對於證人陳水
    源部分，亦為認罪之供述，僅就雙方約定之利息數額有所爭
    執等情（見本院100 年5 月10日審判筆錄第11頁），是證人
    陳水源於98年12月3 日，在臺中市○○路456-1 號3 樓洗車
    廠員工宿舍內，向被告借款10萬元，並簽立扣案之票號3867
    20號本票1 紙作為擔保，被告則將預扣第1 期利息後之款項
    交付予陳水源之事實，應堪認定。
  2.按證人之陳述有部分前後不符，或相互間有所歧異時，究竟
    何者為可採，法院仍得本其自由心證予以斟酌，非謂一有不
    符或矛盾，即應認其全部均為不可採信；尤其關於行為動機
    、手段及結果等細節方面，證人之證言，每每因留意重點之
    不同，或對部分事實記憶欠明確，以致前後未盡相符，然其
    基本事實之陳述，若果與真實性無礙時，則仍非不得予以採
    信（最高法院92年度臺上字第5566號判決意旨參照）。證人
    陳水源雖於警、偵訊及本院審理時，就其與被告所約定之借
    款利息為何，先後陳述不一，而證人陳水源於警詢及偵查中
    均供證：伊向被告借款10萬元，約定每月1 期，每月利息1
    萬元等語，然其於本院審理時已明確證述：伊向被告借款10
    萬元，被告交付預扣第1 期利息5000元後之9 萬5000元，一
    開始被告告知伊每月利息為5000元，但因伊未按時繳付利息
    及歸還本金，所以借款2 個月後，被告告知伊每月利息調整
    為1 萬元，伊於警詢及偵查中稱提及每月利息為1 萬元，係
    因後來被告要將事情複雜化，伊想說單純就好，因以在警詢
    及偵查中才沒將此講清楚等語，已如前述；參以證人陳水源
    曾因本件借款糾紛，遭被告以電話或當面恐嚇，被告甚且前
    往證人陳水源家中向其父母討債等情，亦據證人陳水源於警
    、偵訊時證述綦詳，則衡諸常情，證人陳水源與被告間既存
    有前開怨隙，其當無於本院審理時故為上開較有利於被告之
    陳述之可能，是證人陳水源於警詢及偵查中所述每月利息1
    萬元，應係其簡化借款及利息約定始末所致，尚難執此細節
    上之差異，即認證人陳水源於本院審理所述向被告借款10萬
    元，原約定每月利息5000元，其後調整為每月1 萬元之主要
    證詞為不可採。且基於罪疑唯有利於被告之原則，本院認為
    應以證人陳水源於本院所證較為明確之向被告借款10萬元，
    前2 個月每月利息5000元，自第3 個月起，每月利息為1 萬
    元較為可採，而據以為有利於被告之認定。
  3.綜上各節，被告所辯尚非可採。此部分事證已臻明確，被告
    犯行洵堪認定。
  (三)按當舖業指依本法申請許可，專以經營質當為業之公司或商
    號；質當指持當人以動產為擔保，並交付於當舖業，向其借
    款、支付利息之行為；當舖業之年率，最高不得超過48% ，
    當舖業法第3 條第1 款、第4 款、第11條第2 項分別定有明
    文；又所謂取得與原本顯不相當之重利，係指就原本利率、
    時期核算及參酌當地之經濟狀況，較之一般債務之利息，顯
    有特殊之超額者而言（最高法院27年上字第520 號判例要旨
    參照）。本件被告並非經營當鋪之當舖業者，然其向如附表
    所示之借款人所收取利息之利率，較之法定利率年息5%、民
    法規定最高利率年息20% ，目前金融機構放款利率（除於信
    用卡、現金卡等無擔保之短期、小額之授信利率高於年息10
    % 外多數均在年息10% 以下），另佐以一般民間貸款約為3
    分利（即月息3%，年息36% ）及上開當鋪業者不得超過年息
    48% 等一切客觀情狀，被告所收取之利息，顯較一般債務之
    利息有特殊之超額，核屬與原本顯不相當之重利。從而，被
    告上開犯行，事證明確，堪以認定，應予依法論科。
二、論罪科刑：
    核被告吳兆偉所為如附表編號1 至4 所示犯行，均係犯刑法
    第344 條之重利罪。按重利犯罪之性質，在社會生活常態上
    或為零星偶一為之，或長期不間斷的反覆為之，均有其可能
    性，自難認立法者於制定刑罰法律之初，已認知重利行為必
    屬具反覆性之犯罪，且有意藉由法條中客觀構成要件之行為
    要素，涵括上開具有反覆實施特性之數個犯罪行為。況實務
    上最高法院歷來僅將專以觸犯該等法條之罪，為其日常生活
    之職業者之常業犯，認為其性質上屬多數行為之集合犯，在
    法律上將之擬制為一罪（即學理上稱之實質上一罪）（最高
    法院92年度台上字51 15 號判決、92年度台上字第4959號判
    決、93年度台上字第36 09 號判決、94年度台上字第4567號
    判決）；而本次刑法修正既依據「刑罰公平原則」之考量，
    刪除有關連續犯之規定，並將含有連續犯性質之常業犯一併
    全數刪除（參見刑法修正草案總說明），則再以集合犯之概
    念評價多數重利之行為，即有不當。因此，被告多次重利犯
    罪之行為，當無論以「接續犯」或「集合犯」之餘地，此時
    則應回歸一般刑法上行為單、複數之認定，而予論罪科刑，
    較稱妥適。又刑法上接續犯之概念係指數行為於同時同地或
    密切接近之時地實施，侵害同一之法益，各行為之獨立性極
    為薄弱，依一般社會健全觀念，在時間差距上，難以強行分
    開，在刑法評價上，以視為數個舉動之接續施行，合為包括
    之一行為予以評價，較為合理（最高法院86年臺上字第3295
    號判例參照）。查被告上開4 次重利犯行，其中2 次雖係對
    同一被害人張寶珍所為，然觀諸如附表編號1 至4 所示犯罪
    時間，每次時間並非於密切接近之時地實施，且各行為間均
    具獨立性，並非難以強行分開，依上開說明，其先後4 次犯
    行難認係接續犯，則被告所犯上揭4 次重利犯行，雖罪名相
    同，惟犯意各別，行為互殊，應予分論併罰。爰審酌被告利
    用他人急迫而亟需用錢之際，收取高額利息，藉此牟利，無
    視於借款人每每因無力負擔高利貸之重利或鋌而走險犯罪或
    輕生尋短，製造社會問題，對借款人自身及其家庭與社會致
    生之危害匪淺，惟衡酌其犯罪規模不大，被害人僅有3 人，
    被告犯後終能坦承大部分犯行，態度尚可，暨考量其犯罪之
    動機、目的、手段、智識程度等一切情狀，分別量處如主文
    所示之刑，並諭知易科罰金之折算標準，暨定其應執行刑，
    及諭知易科罰金之折算標準，以資懲儆。至扣案由證人張寶
    珍、陳水源所簽立之本票3 紙，均係被告因貸放重利所持有
    ，係證人張寶珍、陳水源供作借款質押之用，則被告取得上
    開物品，無非充作擔保證明之用，如證人張寶珍、陳水源還
    款完竣後，被告仍須將該等充為借款質押之物品返還，難認
    係被告犯罪所得之物，亦非被告所有，又均非屬違禁物，核
    與沒收之要件不符，自無從宣告沒收（最高法院92年度臺上
    字第2923號判決意旨參見）；另扣案之本票3 紙，因與被告
    本案犯行不具關聯性，亦不得宣告沒收，附此敘明。
據上論斷，應依刑事訴訟法第299 條第1 項前段，刑法第344 條
、第41條第1 項前段、第51條第5 款，刑法施行法第1 條之1 第
1 項、第2 項前段，判決如主文。
本案經檢察官李莉玲到庭執行職務。
中    華    民    國   100    年    5     月    31    日
                  刑事第十七庭  法  官  劉惠娟
以上正本證明與原本無異。
如不服本判決應於收受判決後10日內向本院提出上訴書狀，並應
敘述具體理由；其未敘述上訴理由者，應於上訴期間屆滿後20日
內向本院補提理由書（均須按他造當事人之人數附繕本）「切勿
逕送上級法院」。
                                書記官  林世佳
中    華    民    國   100    年    5     月    31    日
附表：
┌──┬───┬────┬────┬─────┬──────┬───────┬───────┐
│編號│借款人│借款時間│借款地點│借款金額  │利息計算方式│借款擔保品    │借 款 原 因   │
│    │      │（民國）│        │（新台幣）│            │              │              │
├──┼───┼────┼────┼─────┼──────┼───────┼───────┤
│ 1  │張寶珍│98年10月│臺中市北│10萬元（預│每10萬元每月│面額10萬元（票│發放洗車廠員工│
│    │      │29日    │區○○路│扣利息，實│利息為1 萬元│號：544634、發│薪資及繳納房屋│
│    │      │        │407 號張│拿9 萬元）│（經換算年利│票日及到期日均│租金          │
│    │      │        │寶珍經營│          │率為120％） │為98年10月29日│              │
│    │      │        │之洗車廠│          │            │）之本票1 紙  │              │
│    │      │        │內      │          │            │              │              │
├──┼───┼────┼────┼─────┼──────┼───────┼───────┤
│ 2  │張寶珍│98年11月│同上    │5 萬元（預│每5 萬元每月│面額5 萬元（票│發放洗車廠員工│
│    │      │3日     │        │扣利息，實│利息為5000元│號：544635、發│薪資及繳納房屋│
│    │      │        │        │拿4 萬5000│（經換算年利│票日及到期日均│租金          │
│    │      │        │        │元）      │率為120％） │為98年11月3 日│              │
│    │      │        │        │          │            │）之本票1 紙  │              │
├──┼───┼────┼────┼─────┼──────┼───────┼───────┤
│ 3  │陳水源│98年12月│臺中市北│10萬元（預│前2 個月，每│面額10萬元（票│發放洗車廠員工│
│    │      │3 日    │區○○路│扣利息，實│10萬元每月利│號：386720、發│薪資及繳納房屋│
│    │      │        │456 -1號│拿9 萬500 │息為5000元，│票日期為98年12│租金          │
│    │      │        │3 樓洗車│元）      │自第3 個月起│月3 日）之本票│              │
│    │      │        │廠員工宿│          │，每月利息為│1 紙          │              │
│    │      │        │舍內    │          │1 萬元（經換│              │              │
│    │      │        │        │          │算年利率為11│              │              │
│    │      │        │        │          │0％）       │              │              │
├──┼───┼────┼────┼─────┼──────┼───────┼───────┤
│ 4  │巫春來│99年3 月│臺中市忠│1 萬元（預│每1 萬元每10│     無       │繳納子女學費  │
│    │      │間某日  │明南路與│扣利息，實│天利息為800 │              │              │
│    │      │        │與中港路│拿9200元）│元（經換算年│              │              │
│    │      │        │口附近  │          │利率為288 ％│              │              │
│    │      │        │        │          │）          │              │              │
└──┴───┴────┴────┴─────┴──────┴───────┴───────┘
附錄論罪科刑法條：
刑法第344 條
乘他人急迫、輕率或無經驗貸以金錢或其他物品，而取得與原本
顯不相當之重利者，處1 年以下有期徒刑、拘役或科或併科1 千
元以下罰金。